【裁判字號】    98,訴,1111
【裁判日期】    980901
【裁判案由】    損害賠償
【裁判全文】
臺灣臺中地方法院民事判決              98年度訴字第1111號
原      告  乙○○
被      告  甲○○
上列當事人間損害賠償事件，本院於民國98年8月25日言詞辯論
終結，判決如下：
    主      文
原告之訴及假執行之聲請均駁回。
訴訟費用由原告負擔。
    事      實
甲、原告方面：
  壹、聲明：被告應給付原告新台幣（下同）51萬元，及自起訴
      狀繕本送達之翌日起至清償日止，按年息5%計算之利息。
      暨陳明願供擔保請准宣告假執行。
  貳、陳述：
    一、原告於台中商業銀行股份有限公司（下稱台中商銀）台
        中港分行擔任出納工作，被告為台中商銀台中港分行副
        理，因兩造間有嫌隙，被告竟自民國93年7月間起杜撰
        原告得罪客戶、原告罹患精神疾病及要求原告至精神科
        診斷等情事，導致人事主管即訴外人李清雄在人事觀察
        表記載原告罹患精神疾病，並呈報總行知悉。準此，被
        告不實捏造事實，嚴重侵害原告之名譽，造成原告人格
        權受有損害。
    二、原告自93年6月間起至8月間擔任出納工作，均未與客戶
        有所接觸，故不可能處理存摺問題。被告於95年度訴字
        第2203號損害賠償等事件之96年5月7日言詞辯論期日，
        竟作證稱：其為原告處理存摺之問題，被告與訴外人即
        經理蔡敏雄有向客戶道歉云云。被告顯然惡意虛構原告
        得罪客戶，倘原告有得罪客戶之事實，原告應會被申誡
        處置，然被告未以考核機制反應原告為單位問題行員，
        被告及單位人事主管亦未呈報原告有異常行為，顯見被
        告挾怨報復，故意以得罪客戶之情事栽贓原告，並虛構
        原告罹患精神疾病，其惡意侵害原告名譽甚明。
    三、原告任職台中商銀15年期間，人際關係良好，業績為全
        分行第一名，考績均為甲等，原告雖曾因工作壓力有頭
        痛問題前往就醫，經診斷為焦慮症，惟原告並無精神疾
        病，亦未因精神疾病而就醫。原告於訴外人張樹德經理
        在任期間，經被告及經理、副理、人事主管等人多次觀
        察考核後，均證明原告於93年4月31日前並無任何異狀
        ，張樹德經理前於另案證稱：其未發現原告有任何精神
        疾病，其亦未交代任何人輔導原告等語。故原告在新任
        經理蔡敏雄於93年5月間到任後，顯無驟然罹患精神疾
        病與有頑劣不堪等情事。準此，被告羅織原告罹患精神
        疾病，並認為原告精神有問題應就醫治療等情事，導致
        原告被資遣，該資遣原因雖為長期情緒控制不佳，然並
        無醫療證明。是被告嚴重侵害原告名譽，使原告在社會
        上之評價遭遇貶損，造成總行誤認原告頑劣不堪，將原
        告解僱，被告自應對原告所受之人格權損害，負其責任
        。
    四、被告任職於台中商銀逾34年，其為單位主管，應熟悉工
        作規則及考核機制，其恣意妄為抵毀原告得罪客戶，並
        有精神疾病需就醫等情事，嚴重損害原告名譽，導致原
        告人格權受有損害。原告於96年5月7日始知有損害，依
        民法第197條規定，本件尚未罹於請求權時效。職是，
        原告爰依民法第184條第1項及第195條第1項之規定，請
        求被告賠償精神慰撫金51萬元。
  參、證據：提出個人基本資料、台中商銀90年11月23日中人事
      字第7536號函、本院95年度訴字第2203號損害賠償等事件
      96年5月7日言詞辯論筆錄、92年度客戶投訴電子信箱函、
      92年經理張樹德回覆函、92年度下期年終考績名冊、93
      年新經理與舊經理在任圖、92年7月至93年4月之人事觀察
      報告表、職場面面觀網路資料、93年度行員招募成績表、
      錄音譯文、台中商銀回覆客戶電子郵件函、存證信函、通
      聯紀錄及申訴單等件為證。
乙、被告方面：
  壹、聲明：原告之訴及假執行之聲請均駁回，並陳明願供擔保
      請准宣告免予假執行。
  貳、陳述：
    一、被告並無杜撰原告得罪客戶、誣衊原告有精神問題或向
        經理反應要求原告至精神科診斷等行為。因人事主管將
        人事觀察表呈送被告後，經被告遞送經理，被告僅單純
        將該事由呈報總行，送人事觀察表予總行，經總行派稽
        核室調查，始由總行決定資遣原告。再者，原告指摘被
        告自93年7月間起意虛構，依其所指稱之時點，顯見原
        告提起本訴已逾2年時效期間，縱使被告行為有造成原
        告之損害，被告自得主張時效抗辯而拒絕給付損害。
    二、原告前於95年間因台中商銀人事觀察報告表之記載，對
        被告等人提出損害賠償訴訟，請求被告給付原告200萬
        元與登報道歉，經本院95年度訴字第2203號判決、臺灣
        高等法院台中分院96年度上字第223號判決及最高法院
        97年度台上字第465號裁定已駁回原告之訴。原告再度
        對被告提出本件訴訟，有一事不再理之適用，其請求顯
        無理由。
  參、證據：提出本院95年度訴字第2203號判決、臺灣高等法院
      台中分院96年度上字第223號判決及最高法院97年度台上
      字第465號裁定等件為證。
丙、本院依職權調閱本院98年度訴字第830號損害賠償事件卷宗
    、本院95年度訴字第2203號損害賠償等事件卷宗、本院93年
    度重勞訴字第7號確認僱傭關係存在等事件卷宗、臺灣高等
    法院台中分院95年度重勞上字第6號確認僱傭關係存在等事
    件卷宗、臺灣高等法院台中分院96年度上字第223號損害賠
    償等事件卷宗、最高法院97年台上字第465號損害賠償等事
    件卷宗。暨函請台中商銀檢送原告被資遣之全部相關資料，
    過院參辦。
    理      由
壹、原告起訴主張因兩造間有嫌隙，被告竟自93年7月間起杜撰
    原告得罪客戶、原告罹患精神疾病及請求原告至精神科就醫
    等不實事實，侵害原告名譽，除導致原告人格權受有損害外
    ，並造成原告遭資遣。原告於96年5月7日始知悉有損害，爰
    依民法第184條第1項及第195條第1項請求被告賠償精神慰撫
    金51萬元等語。被告抗辯稱人事主管將人事觀察表呈送被告
    ，被告再轉呈經理，被告僅單純將事件呈報總行知悉，經總
    行派稽核室調查結果，由總行決定資遣原告，故被告並無原
    告所稱之侵權行為，況原告之請求權已罹於時效。況原告於
    95 年間因台中銀行人事觀察報告表之記載問題，曾向被告
    提出損害賠償訴訟，經法院判決確定駁回原告之訴，原告再
    度提起本件訴訟，顯有一事不再理之適用等語置辯。
貳、按除別有規定外，確定之終局判決就經裁判之訴訟標的，有
    既判力，民事訴訟法第400條第1項定有明文。當事人於終局
    判決後，不得就同一法律關係更行起訴，此為一事不再理之
    原則。訴訟法上所謂一事不再理原則，乃指同一事件已有確
    定之終局判決者。所謂同一事件，必同一當事人就同一法律
    關係而為同一之請求而言，倘三者有一相異，難謂為同一事
    件，自不受確定判決之拘束，最高法院19年上字第278號、
    20年上字第563號分別著有判例。原告主張本件請求之基礎
    事實為被告自93年7月間起杜撰原告得罪客戶、原告罹患精
    神疾病及請求原告至精神科就醫，致侵害原告名譽之事實等
    語。被告抗辯稱上開事實業經本院95年度訴字第2203號判決
    、臺灣高等法院台中分院96年度上字第223 號判決及最高法
    院97年度台上字第465號裁定確定，有一事不再理之適用云
    云。職是，本項兩造之爭執在於系爭事件之訴訟標的是否為
    既判力所及。故本院應審究本件原告主張之法律關係是否曾
    經終局判決確定，而有一事不再理原則之適用。經查:
  一、本件原告請求之基礎事實為被告自93年7月間起杜撰原告
      得罪客戶、原告罹患精神疾病及請求原告至精神科就醫，
      致原告人格權受損，並遭公司資遣等事實。此有原告提出
      之民事起訴狀附卷可稽（本件卷宗第1至2頁）。參諸原告
      於本院95年度訴字第2203號損害賠償等事件、臺灣高等法
      院台中分院96年度上字第223號損害賠償等事件及最高法
      院97年度台上字第465號損害賠償等事件所請求之基礎事
      實，係被告明知李清雄自93年6月4日起至8月20日止，基
      於職務撰寫之人事觀察報告表為虛偽不實之記載，竟蓋章
      通過，呈送總行，造成原告遭公司解僱，並受有名譽損害
      等事實，此有本院95年度訴字第2203號判決、臺灣高等法
      院台中分院96年度上字第223號判決及最高法院97年度台
      上字第465號裁定等件為證（本件卷宗第26至53頁），經
      本院依職權調取前開事件卷宗，核閱無誤。準此，本件事
      件與前案事件並非發生在同一時期，故屬不同之法律關係
      。
  二、綜上所陳，本件原告請求之基礎事實與上開事件之基礎事
      實相異。揆諸前揭說明，上開事件並非同一事件，則原告
      提起本件訴訟，顯不違反訴訟法上一事不再理之原則，自
      不受確定判決之拘束，非既判力所及，原告起訴符合訴訟
      要件，是被告抗辯稱本件起訴有一事不再理原則適用云云
      ，即不足為憑。
參、按因侵權行為所生之損害賠償請求權，自請求權人知有損害
    及賠償義務人時起，2年間不行使而消滅，民法第197條第1
    項定有明文。所謂知有損害及賠償義務人之知，係指明知而
    言。如當事人間就知之時間有所爭執，應由賠償義務人就請
    求權人知悉在前之事實，負舉證責任。最高法院72年台上字
    第1428號著有判例。原告主張其在96年5月7日始知悉被告侵
    權行為，並於98年4月28日提出本件訴訟，其請求權尚未罹
    於2年時效等語。被告則以原告指摘被告自93年7月起有虛構
    損害原告名譽之不實事項等行為，依原告指稱之時點，顯見
    原告本件請求權已罹於2年時效云云。職是，本項兩造爭執
    在於原告對於被告主張損害賠償請求權，是否已罹於時效。
    故本院應審究原告之侵權行為損害賠償請求權，是否已罹於
    2年時效? 經查：原告主張被告有侵權行為之時，固為93年7
    月間起，然原告於當時並不知被告行為，迄於96年5月7日於
    本院95年度訴字第2203號損害賠償等事件進行言詞辯論，始
    知被告有上開行為。被告雖抗辯2年時效，應自原告指摘被
    告侵權行為時即93年7月間起算，惟被告無法舉證證明原告
    於93年7月間，即已明知受有損害及賠償義務人。揆諸上開
    判例意旨，被告既無法就原告知悉在前之事實舉證證明，其
    所為之時效抗辯洵不足採。從而，本件原告之侵權行為損害
    賠償請求權並未罹於2年時效。
肆、按因故意或過失，不法侵害他人之權利者，負損害賠償責任
    。故意以背於善良風俗之方法，加損害於他人者亦同。又不
    法侵害他人之名譽者，被害人雖非財產上之損害，亦得請求
    賠償相當之金額。其名譽被侵害者，並得請求回復名譽之適
    當處分。民法第184條第1項、第195條第1項分別定有明文。
    慰藉金之賠償須以人格權遭遇侵害，使精神上受有痛苦為必
    要，其核給之標準與財產上損害之計算不同，其得斟酌兩造
    身分資力、加害程度及其他各種情形核定相當之數額。而民
    法上名譽權有無受損害，應以社會上對個人評價是否貶損作
    為判斷之依據，倘其行為足以使他人在社會上之評價受到貶
    損，不論其為故意或過失，均可構成侵權行為，其行為不以
    廣佈於社會為必要，僅使第三人知悉其事，亦足當之。最高
    法院51年台上字第223號、90 年台上字第646號分別著有判
    例。準此，在客觀上倘行為人之行為尚不足以貶損他人外部
    人格價值在社會上之評價，亦難認為侵害名譽權，自不負賠
    償慰藉金之責任。原告雖主張被告自93年7月間起杜撰原告
    得罪客戶、原告罹患精神疾病及請求原告至精神科就醫等不
    實事實，侵害原告名譽，導致原告人格權受有損害，並造成
    原告遭公司資遣云云，惟被告否認有該等行為，並以前揭情
    詞置辯。職是，本項兩造爭執在於被告有無侵害原告名譽之
    行為？故本院應審就被告是否有杜撰上開不實事實，如被告
    有該等行為，繼而判斷被告之行為是否成立侵權，以認定被
    告對原告應否負損害賠償責任。經查:
  一、按所謂名譽者，包括內部名譽與外部名譽。前者係指個人
      對自己內在價值之評價，即人之內部價值，是主觀上之感
      覺或所謂名譽感。後者係指對於人之屬性，而由他人所為
      之評價。外界對特定人之評價，因為評價者眾，其判斷標
      準具有社會相當性，故外部名譽稱之為客觀名譽。名譽感
      係個人主觀之感覺，至何種程度可視為已受侵害，乃見仁
      見智，故名譽是否受侵害，應以社會通念之標準審酌，即
      判斷之過程必須具有社會相當性。當個人之名譽受辱時，
      ，而社會之一般評價亦認為其名譽受有侵害，其以法律規
      範自無問題。反之，一般社會大眾均認為未至侵害名譽之
      程度，僅因個人名譽感之不同，自認名譽遭受侵害，進而
      主張法律上之損害賠償，則社會之人際相處規範，將難以
      適從，致顛覆社會正常生活。換言之，法律上保護之名譽
      ，係指人在社會上評價與其人格在社會生活上所受之尊重
      。稱侵害名譽者，指以言語、文字、漫畫或其他貶損他人
      在社會上之評價，使其受到憎惡、蔑視、侮辱、嘲笑、不
      齒與其往來。故名譽受侵害不以被害人主觀感受為準，應
      就社會一般人之評價客觀判斷，必須一般社會大眾因而對
      該人在社會上的評價造成低落之程度，始足相當。
  二、本院95年度訴字第2203號判決、臺灣高等法院台中分院96
      年度上字第223號判決，業已認定原告所稱之人事觀察紀
      錄表，係李清雄所記載，其內容係就原告自93年7月間起
      至8月間為止之各個衝突事件、處理過程提出說明，並敘
      及對原告平日言行觀察所得之評論。總體而言，並無明顯
      與事實出入不實之處。既然對原告有所考評，自不免有評
      論存在，故難認李清雄於人事觀察紀錄表之記載行為具有
      不法性。再者，被告於人事觀察紀錄表之簽認行為，係供
      公司主管考核之用，將之送交台中商銀相關主管單位，屬
      職務上之行為，並未見有何散佈於眾損害原告名譽之客觀
      情事。經本院依職權調取本院95年度訴字第2203號損害賠
      償等事件卷宗、臺灣高等法院台中分院96年度上字第223
      號損害賠償等事件卷宗核閱後，認上開事實於該等事件中
      ，有多名證人到庭證述，並經原告詢問，已詳盡調查之能
      事，應堪採信。準此，人事觀察紀錄表係李清雄依事實而
      為記載，被告於查證後而為簽認，並非因李清雄聽信被告
      虛構原告罹患精神病等不實事項，始為記載。況原告亦未
      舉證證明係因被告杜撰不實事實，導致李清雄記載於人事
      觀察記錄表，造成原告受有損害。
  三、被告於95年度訴字第2203號損害賠償等事件之96年5月7日
      言詞辯論期日固供稱: 其為原告處理存摺之問題，曾與經
      理向客戶道歉等語。惟參諸該事件卷宗，係被告為解釋簽
      認李清雄於93年8月20日之人事觀察紀錄表記載之理由時
      所為之陳述，主觀上並無損害原告名譽之故意或過失。次
      者，證人顏金村於95年度訴字第2203號損害賠償等事件到
      庭證稱: 原告有時候會與客戶有口語上之衝突，因原告擔
      任服務台工作時，客戶辦理委託轉帳，其要撤銷，原告與
      客戶解釋，客戶無法接受，在言語上不投機等語。有95年
      度訴字第2203號損害賠償等事件之96年1月3日之言詞辯論
      筆錄在卷可稽（本院95年度訴字第2203號卷宗1第274頁)
      。參諸原告自91年11月13日至92年10月21日期間，經主管
      核可之交易更正紀錄共計151次，有臺中銀行主管核可交
      易登記簿更正紀錄附卷足參 (本院95年度訴字第2203號卷
      宗2第235頁至第314頁)。其足證原告工作上確實可能與客
      戶有所衝突，造成客人不滿意服務而為投訴，致主管出面
      處理等節。縱使被告未明確指稱為原告何時之職務上行為
      ，於何時向客戶道歉等情，並非事出無因，其尚難認被告
      之言語，已足以貶損社會大眾對原告人格之評價。
  四、被告於95年度訴字第2203號損害賠償等事件之96年5月7日
      言詞辯論期日供稱: 其與經理有請求原告至精神科就醫，
      而原告有無就醫，其不知道等語。原告否認被告曾請其至
      精神科就醫，並據此強化原告精神問題，致原告遭公司解
      僱云云。本院參諸原告前於92年11月12日至呂健弘精神科
      診所就醫，主訴頭痛、情緒不好，反覆抱怨過去之委曲與
      不順遂，並有全身緊張、不適應、睡眠差，煩悶、煩躁等
      症狀，有呂健弘精神科診所函件附卷足參 (本院95年度訴
      字第2203號卷宗1第261頁至第263頁)。除此，原告嗣於93
      年9月1日至台中縣梧棲鎮童綜合醫院就精神科門診，診斷
      結果為焦慮狀態並經醫囑於門診藥物治療等節，有童綜合
      醫院檢送原告之病歷資料影本在卷足稽 (本院95年度訴字
      第2203號卷宗1第222頁)。該等就醫紀錄足認原告確有情
      緒不穩定之情況。被告前揭陳述，係回應訴訟程序之進行
      ，且觀其用字遣詞，僅是單純說明曾請原告去精神科就醫
      ，依社會一般之評價，應認為身為主管之被告，就原告工
      作期間有情緒不穩定之狀況，對原告提出解決改善之建議
      ，並非遽指原告有精神疾病，尚難謂認有足以貶抑原告外
      部名譽。至於原告主觀上感覺遭受侵害，僅屬名譽感範圍
      ，非名譽權保護範疇。
  五、原告雖主張被告杜撰不實事實，嚴重侵害原告名譽，致原
      告在社會上之評價遭遇貶損，造成總行誤認原告頑劣不堪
      ，將原告解僱，被告自應對原告所受之人格權損害，負其
      責任云云。惟被告於簽認人事觀察紀錄表後，將其遞交予
      總行，係基於職務上之行為，將原告情緒不穩定之事由呈
      報予總行知悉，嗣總行接獲報告後，經稽核室派員專案查
      核，訪談諸多主管及行員，瞭解原告狀況，始研判原告不
      適合現行工作，最後決定將原告資遣。此有台中商銀98
      年7月27日中人事字第09807011881號函所附臺中港分行行
      員乙○○言行異常專案查核報告，在卷足稽（本件卷宗第
      106至138頁)。從而，被告僅係基於職務，向總行報告其
      下屬即原告之工作表現、言行舉止，至於原告是否適合現
      行工作、應否資遣，係由總行派員稽核查證後，作出最後
      決定，並非被告所能掌控。準此，原告並非因為被告杜撰
      不實事實，貶損原告社會上之評價，致遭公司資遣，是原
      告主張顯不足採。
  六、綜上所陳，原告主張被告杜撰原告得罪客戶、原告罹患精
      神疾病及請求原告至精神科就醫等不實事實，侵害原告名
      譽，導致原告人格權受有損害，並造成原告遭資遣云云，
      依社會上一般客觀標準判斷，尚難認被告於95年度訴字第
      2203號損害賠償等事件之96年5月7日言詞辯論期日所為之
      陳述，已侵害原告受法律保護之名譽權，又原告復未能提
      出其他證據證明其名譽權確受有被告不法之侵害，是其主
      張洵不足取。
伍、綜上所述，本件原告請求之基礎事實與本院95年度訴字第22
    03號損害賠償等事件、臺灣高等法院台中分院96年度上字第
    223號損害賠償等事件及最高法院97年度台上字第465號損害
    賠償等事件所請求之基礎事實，顯不相同，雖無一事不再理
    原則之適用，其請求權亦未罹於2年時效。然被告並無任何
    足以貶損原告外部人格價值在社會上評價之不法行為，難認
    有侵害原告名譽權之情事。從而，原告主張依民法第184條
    第1項及第195條第1項規定，請求被告給付51萬元及自起訴
    狀繕本送達之翌日起至清償日止，按年息5%計算之利息云云
    ，為無理由，應予駁回。
陸、原告之訴既經駁回，其假執行之聲請失所附麗，應併予駁回
    。
柒、結論: 本件原告之訴為無理由，依民事訴訟法第78條，判決
    如主文。
中    華    民    國    98    年    9    月      1     日
                  民事第三庭    法  官  林洲富
以上正本係照原本作成
如對本判決上訴，須於判決送達後20日內向本院提出上訴狀
中    華    民    國    98    年    9    月     1      日
                                書記官  廖春玉


司法院資訊處製作；財團法人民間司法改革基金會備份。
